【裁判字號】    89,上易,33
【裁判日期】    890905
【裁判案由】    給付借款
【裁判全文】
臺灣高等法院臺南分院民事判決  八十九年度上易字第三三號  Ｅ
      上  訴  人  台灣省合作金庫
      法定代理人  丙  ○  ○
      訴訟代理人  甲  ○  ○
                  乙  ○  ○
                  戊  ○  ○
      被上  訴人  良美建設股份有限公司
      兼右  一人
      法定代理人  黃      涼  .
      共      同
      訴訟代理人  丁  ○  ○  .
右當事人間請求給付借款事件，上訴人對於臺灣臺南地方法院中華民國八十八年九月
二十九日第一審判決（八十八年度重訴字第一五九號）提起上訴，本院判決如左：
      主      文
上訴駁回。
第二審訴訟費用由上訴人負擔。
      事      實
甲、上訴人方面：
 一、聲明：求為判決：
（一）原判決關於不利上訴人部分廢棄。
（二）右開廢棄部分，被上訴人等應連帶給付上訴人新臺幣（下同）陸拾貳萬肆仟肆
      佰肆拾壹元，及自民國（下同）八十五年九月三日起至清償日止，按年息百分
      之十點一○五計算之利息，暨自八十五年十月四日起至清償日止，其逾期在六
      個月以內者按上開利率百分之十，超過六個月部份按上開利率百分之二十計算
      之違約金。
（三）上訴人願提供有價證券（八十六年度中央政府重大交通建設公債甲類第九期債
      票）為擔保，請准宣告假執行。
 二、陳述：除與原判決記載相同者，予以引用外，補稱：
（一）訴外人蘇淑梅於八十四年十一月間向被上訴人良美建設股份有限公司（以下簡
      稱被上訴人良美公司）購買門牌號碼臺南縣永康市○○路六十巷三號九樓之一
      之房屋（包括臺南縣永康市○○段一一九地號土地之持分），並於八十五年二
      月二十六日設定最高限額一百五十二萬元之抵押權，向上訴人借款一百一十萬
      元；嗣該款並經訴外人蘇淑梅之委託，於八十五年三月二十日轉入被上訴人良
      美公司於上訴人處之第九九六九之二帳戶，以之作為買賣價金之清償，同時亦
      受償被上訴人良美公司之融資借款。惟因依被上訴人良美公司於當初融資借款
      時之估計，該房地之賣價應為一百八十萬元，銀行貸款金額則應為一百五十三
      萬元，而上訴人亦以此估價為標準核貸；是以蘇淑梅僅借款一百一十萬元，與
      當初撥貸金額相差四十三萬元，致未能塗銷第一順位良美公司部分之抵押債權
      ，以致就該房地產生與訴外人蘇淑梅所設定之抵押債權併存之情形。
（二）嗣後他債權人即臺灣第一信託投資股份有限公司於八十六年間向臺灣臺南地方
      法院聲請查封拍賣前開訴外人蘇淑梅所有之房地，上訴人遂於八十六年十月三
      十日，向該院陳報對訴外人蘇淑梅之抵押債權表示參與分配；嗣因慮及可能高
      於蘇淑梅所欠之金額，遂於八十六年十二月二十九日再追加參與分配對被上訴
      人良美公司之抵押債權二百五十四萬元；後該抵押標的物以六十六萬元拍定，
      扣除執行費用後，尚餘六十二萬四千四百四十一元，該院執行處卻以之全數清
      償被上訴人良美公司積欠之抵押借款，造成二度清償被上訴人良美公司之融資
      借款。
（三）按分配表之分配雖有一定程度之拘束力，然究非如判決之既判力；縱其時未對
      分配表聲明異議，或提起分配表異議之訴，亦難謂事後不得再爭執；特別在同
      一債權人（抵押權人）、不同債務人之情況下，猶有重新斟酌之必要。本件訴
      外人蘇淑梅在將其房貸價金一百一十萬萬元轉入被上訴人良美公司之帳戶後，
      被上訴人良美公司之買賣關係即終結，代之以與上訴人間之借貸關係；今既拍
      賣已移轉予訴外人蘇淑梅所有之系爭房地，該賣得之價金即應優先清償訴外人
      蘇淑梅之房屋貸款，此乃事理之平；不能因被上訴人良美公司未補足四十三萬
      元之差額，致第一順位抵押權未能順利塗銷，即認定應依抵押之順位清償；否
      則訴外人蘇淑梅既買到產權不清之房屋，且於遭法院拍賣後竟還要負擔早已如
      數交付予建設公司之房屋價款，甚至於分文未受清償其本身之房屋貸款，情何
      以堪。原判決僅以「此為抵押權依順位清償之當然效力」一語帶過，未能考量
      實際借貸情況有別，難招信服。
（四）至上訴人之所以未對分配表聲明異議，係因上訴人已為第一及第二順位之抵押
      權人，權利並未受損，猶無拋棄第一順位抵押權之必要所致。因此原判決將拍
      賣系爭房地所得之六十二萬四千四百四十一元，悉數清償被上訴人良美公司對
      於上訴人之第一順位抵押權之部份借款，論事用法即有未當。
 三、證據：除援用於原審所提之證據外，補提抵押權設定契約書、他項權利證明書
     、借據、分配表、「良美單位客戶資料明細表」各一份及轉帳收入傳票二紙（
     以上均為影本）為證。
乙、被上訴人方面：
 一、聲明：求為判決：駁回上訴及假執行之聲請。
 二、陳述：除與原判決記載相同者，予以引用外，補稱：
（一）系爭借款係屬於金融機構對建設公司之建築融資貸款，故其清償方法自應以購
      屋者之貸款轉償。至於被上訴人良美公司未以購屋之貸款轉償之建築融資貸款
      之原因，乃因正值房地產市場景氣低迷，上訴人片面調低原擬貸放之額度，影
      響買受戶之權益，以致部分客戶拒絕辦理貸款所致，被上訴人良美公司並非故
      不清償。
（二）行使債權、應依誠實信用方法；本件上訴人或已就辦妥購屋貸款得以轉償之金
      額為請求，或者因其片面調低購屋貸款額度，致被上訴人良美公司之承購戶未
      能或拒絕辦理購屋貸款；惟其又強迫被上訴人清償，實有違誠實信用原則。
（三）上訴人在原審法院八十六年執字第一二八二八號強制執行事件中，以系爭借款
      中之二百五十四萬元參與分配，結果受償六十二萬四千四百四十一元（已扣除
      執行費），有上訴人自行提出之借據上有該院民事執行處之註記可證；嗣經被
      上訴人主張後，上訴人亦不否認。因此其擬將此拍賣之價金移為清償訴外人蘇
      淑梅向其所借之另筆借貸，自與分配意旨不合，顯無理由。
 三、證據：援用於原審所提之證據。
丙、本院依職權調閱台灣臺灣臺南地方法院八十六年度執字第一二八二八號臺灣第一
    信託投資股份有限公司及上訴人與訴外人蘇淑梅等人間給付票款強制執行（參與
    分配）事件卷宗。
      理      由
一、本件上訴人起訴主張：被上訴人良美公司與被上訴人黃涼共同為連帶保證人，先
    後於八十二年二月十二日、二月十三日及八十四年十一月十二日，向上訴人依序
    借款一億七千萬元（已清償本金五千二百七十八萬二千元，實際僅積欠一億一千
    七百二十一萬八千元，以下簡稱借款一部分）、四億五千萬（惟實際僅撥借四億
    二千六百九十萬元，以下簡稱借款二部分）及一千五百五十七萬六千九百元（以
    下簡稱借款三部分），並約定借款三部分之清償日期為八十六年二月十二日，借
    款一、二部分之清償日期為同年二月十三日；利息則依序按年息百分之十點五、
    百分之十點五五、百分之十點二計算，且均約定隨上訴人基本放款利率變動而調
    整；本金應到期清償，但若未按月正常繳息，或到期未履行債務者，除仍應依上
    開利率計算外，逾期在六個月內者，按上開利率百分之十、超過六個月部分按上
    開利率百分之二十加付違約金；詎被上訴人良美公司就借款三部分僅繳至八十五
    年九月三日，而就借款一、二部分均僅繳至八十五年五月三日止，即未再續繳本
    金及利息。爰本於消費借貸契約之借款返還請求權及連帶債務之法律關係，求為
    判命被上訴人等應連帶給付上訴人四億二千一百七十六萬四千四百六十元，及其
    中(一)一千零十八萬三千零六十元(二)一億一千七百二十一萬八千元(三)二億九千四百
    三十六萬三千四百元，分別自(一)八十五年九月三日(二)八十五年六月三日(三)八十五
    年五月十七日起至清償日止，各按年息(一)百分之十點一○五(二)百分之九點五五五
    (三)百分之十點三五五計算之利息；並分別自(一)八十五年十月四日(二)八十五年七月
    三十一日(三)八十五年六月二十日起至清償日止，加計按約定利率核計之遲延利息
    暨違約金之判決等語（原審判決被上訴人等應連帶給付上訴人四億二千一百七十
    三萬七千六百七十八元及各如附表所示之利息與違約金；而駁回上訴人其餘之請
    求即借款三部分自八十五年九月三日起至八十六年三月三日止，及自八十五年十
    月四日起至八十六年六月一日止各按約定利率計算之遲延利息與違約金；及就訴
    外人蘇淑梅所有之系爭房地拍定之價金扣除執行費用後之餘額六十二萬四千四百
    四十一元；茲上訴人就其敗訴之前揭六十二萬四千四百四十一元部分提出上訴，
    至其餘敗訴部分即前揭遲延利息與違約金，則與被上訴人等就其敗訴部分均未提
    出上訴而確定）。
二、被上訴人等則以：本件借款屬於一般金融機構對建設公司之建築融資貸款，故清
    償方法為以購屋者之分戶貸款轉償。然向被上訴人公司購買完工建物之客戶，已
    向上訴人辦理房屋抵押購屋之分戶貸款手續完畢，上訴人依此應貸放共計四千九
    百五十八萬四千元供被上訴人公司轉償系爭之借款，詎上訴人取得抵押權後，卻
    未予核貸轉償。另因上訴人片面調低原擬貸放之額度，以致部分客戶拒絕辦理貸
    款，亦致被上訴人公司無法以客戶購屋貸款轉償。再者上訴人已在臺灣臺南地方
    法院八十六年度執字第一二八二八號強制執行事件，以系爭借款中之二百五十四
    萬元參與分配，扣除費用後已受償六十二萬四千四百四十一元，上訴人欲將之抵
    沖訴外人蘇淑梅向其所貸另筆借款之還款，與分配之意旨不合，亦無理由等語資
    為抗辯。
三、查上訴人主張被上訴人良美公司以被上訴人黃涼為連帶保證人，先後於八十二年
    二月十二日、二月十三日及八十四年十一月十二日，向上訴人依序借款一億七千
    萬元（已清償本金五千二百七十八萬二千元，實際僅積欠一億一千七百二十一萬
    八千元）、四億五千萬（惟實際僅撥借四億二千六百九十萬元）及一千五百五十
    七萬六千九百元，並約定借款三部分之清償日期為八十六年二月十二日，借款一
    、二部分之清償日期為同年二月十三日；利息則依序按年息百分之十點五、百分
    之十點五五、百分之十點二計算，且均約定隨上訴人基本放款利率變動而調整；
    本金應到期清償，但若未按月正常繳息，或到期未履行債務者，除仍應依上開利
    率計算外，逾期在六個月內者，按上開利率百分之十、超過六個月部分按上開利
    率百分之二十加付違約金；詎被上訴人良美公司就借款三部分僅繳至八十五年九
    月三日，而就借款一、二部分均僅繳至八十五年五月三日止，即未再續繳本金及
    利息之事實，已據上訴人於原審及本院審理時陳述在卷，並有其所提出之連帶保
    證書、授信約定書、基本放款利率變動表、貸放及保證資料查詢單各一份、變更
    借據契約、批覆書各三份、借據及放款支出傳票各共四十張、借戶全部資料查詢
    單（以上均為影本）在卷可憑（原審卷第六至八、十、一八八至二八三頁）；且
    為被上訴人等於原審及本院審理時所不爭執，自屬真實。
四、至上訴人另主張訴外人蘇淑梅所有之系爭房地原係被上訴人良美公司用於向上訴
    人貸借建築融資，總括其餘可售房地，設定本金最高限額陸億捌仟柒佰捌拾捌萬
    伍仟元之抵押權予上訴人；嗣由蘇淑梅買受，而設定本金最高限額壹佰伍拾貳萬
    元抵押權，向上訴人借款一百十萬元，抵充前開融資後尚不足四十三萬元。詎其
    後訴外人即他債權人臺灣第一信託投資股份有限公司臺南分公司聲請強制執行該
    抵押標的物，由臺灣臺南地方法院以八十六年度執字第一二八二八號受理；上訴
    人隨於八十六年十月三十日陳報對訴外人蘇淑梅之抵押債權聲明參與分配，復於
    同年十二月二十九日再追加參與分配第一順位抵押債權額二百五十四萬元，致產
    生與第二順位抵押權並存之情形，惟所拍賣之系爭房地既已移轉於蘇淑梅名下，
    理應優先清償其房貸，否則拍定後依分配表所示，訴外人蘇淑梅既失卻其房屋，
    而債務依然分文未受清償，至為不公等語；則為被上訴人等所堅決否認，並為前
    揭情詞之抗辯，且查：
（一）本件上訴人對於被上訴人良美公司就本件借貸（即借款一至三）之授信用途乃
      係被上訴人為購地及興建房屋所需之貸款，其償債來源雖為將來銷售房地之收
      入及承購戶分戶之貸款；惟究其實無論被上訴人良美公司借款之用途及其償債
      之來源計劃為何，兩造間就該系爭借款之法律關係仍屬消費借貸之契約關係，
      已為兩造所不爭執，而屬真實，應無疑義。
（二）另經本院核閱兩造借款時所簽訂之授信約定書之內容以察，其第七條已確切記
      載：「立約人（即借款人）對貴庫負擔數宗債務時，如清償人所提出之給付不
      足清償全部債務者，由貴庫指定應抵充之債務」等語（原審卷第七頁反面），
      且清償人所提出之給付，應先抵充費用，次充利息，次充原本；民法第三百二
      十三條亦定有明文。因此上訴人於前揭七張傳票中之四張雖蓋有：「部分清償
      本金」之戳印（原審卷第一五六至一五九頁），惟經本院核閱結果蓋有此戳印
      之存根日期為八十五年十二月十一日者一張，八十六年十一月二十一日者三張
      ，除其中十二月十一日之存根外，均在系爭借款全部到期之後；而「部分清償
      本金」與「清償部分本金」乃不同，因之上訴人對於負擔數宗借款債務之客戶
      ，或因收受清償款項時因借款筆數及金額甚大尚難釐清，或因借款期限未至，
      尚無法得知該筆款項是否於清償利息違約金後有餘，而先聲明「部分」清償本
      金，雖事屬多餘（因上訴人本即有權就同一筆債務自行指定抵充順序）；然尚
      不得以此即認定上訴人有將其用以清償本金一部分之意思表示；況被上訴人良
      美公司所欠之債務高達數億元，衡諸常情，上訴人理當先將還款清償積欠利息
      。是以上訴人主張其在傳票上蓋「部份清償本金存根」之戳印，係客戶清償時
      ，如扣除費用、利息、違約金後，仍有餘額時始供清償部份本金之意等語，尚
      非虛妄，應堪採信。
（三）被上訴人良美公司為擔保系爭之借款，確有於八十二年一月二十一日提供其所
      建坐落台南縣永康市○○段第一一九地號（重測後）權利範圍一萬分之九一七
      一八之土地，及於八十四年六月二十七日就前揭土地上建號第一四○四至一八
      七六建號（變更後）之建物共同設定最高限額為六億八千七百八十八萬五千元
      之第一順位抵押權予上訴人；嗣本件系爭房地，已於八十四年十二月十三日因
      出售而移轉登記為訴外人蘇淑梅名義，而蘇淑梅亦以之於八十五年三月十四日
      設定最高限額一百五十二萬元之第二順位抵押權予上訴人，並向上訴人貸款一
      百一十萬元；後因訴外人蘇淑梅積欠其他債權人即訴外人台灣第一信託投資股
      份有限公司債務，而經其向臺灣臺南地方法院聲請以八十六年度執字第一二八
      二八號強制執行事件查封拍賣；而於執行拍賣過程中，上訴人除以對蘇淑梅之
      上開債權以第二順位抵押權人地位參與分配外，另持對被上訴人良美公司之借
      款日期為八十四年十一月二十二日、借款金額二百五十四萬元之借據，以第一
      順位抵押權人地位參與分配。嗣經該院民事執行處以八十六年執字第一二八二
      八號強制執件案件拍定併扣除執行費用後，迄八十七年八月二十五日止，已受
      償六十二萬四千四百四十一元，其中利息部分受償五十一萬二千四百八十二元
      ，違約金部分受償八萬五千一百七十七元，至本金部分則受償二萬六千七百八
      十二元之事實，亦據被上訴人等於原審及本院審理時陳述在卷，並有上訴人提
      出之前揭借據及被上訴人所提出之臺灣臺南地方法院民事執行處強制執行金額
      計算書分配表影本一份在卷可憑（原審卷第三三五頁），並經本院調取臺灣臺
      南地方法院八十六年度執字第一二八二八號強制執行事件卷宗查明屬實無訛，
      且為上訴人所不爭執，自亦屬真實。而按為同一債權之擔保，於數不動產上設
      定之抵押權，即為學者所稱之共同抵押；此種抵押權，依民法第八百七十五條
      之規定，倘未限定各個不動產所負擔之金額者，抵押權人得就各個不動產賣得
      之價金，受債權全部或一部之清償。是以共同抵押之抵押權人就何一抵押物賣
      得之價金，受債權全部或一部之清償，除受強制執行法第九十六條規定之限制
      外，有自由選擇之權（最高法院七十五年度台上字第一二一五號判決參照）；
      換言之，若係為同一債權之擔保，而於數不動產上設定之抵押權，則抵押權人
      可選擇不就其中一抵押物賣得之價金受償。而本件系爭抵押標的物之第一、二
      順位之債務人並不相同，且非為同一債權之擔保，已如前述，則揆諸前揭說明
      ，上訴人自無可選擇不就其中一抵押物賣得之價金受償之權利，殆無疑義。
（四）又上訴人於臺灣臺南地方法院執行拍賣過程中，除以對蘇淑梅之上開債權以第
      二順位抵押權人地位參與分配外，另持對被上訴人良美公司之借款日期為八十
      四年十一月二十二日、借款金額二百五十四萬元之借據，以第一順位抵押權人
      地位參與分配；且迄八十七年八月二十五日止，已受償六十二萬四千四百四十
      一元，其中利息部分受償五十一萬二千四百八十二元，違約金部分受償八萬五
      千一百七十七元，至本金部分則受償二萬六千七百八十二元，已如前述；而按
      有執行名義之債權人聲明參與分配時，應提出該執行名義之證明文件。依法對
      於執行標的物有擔保物權或優先受償權之債權人，不問其債權已否屆清償期，
      應提出其權利證明文件，聲明參與分配。不聲明參與分配，其債權金額又非執
      行法院所知者，該債權對於執行標的物之受償權，因拍賣而消滅，其已列入分
      配而未受清償部分亦同；強制執行法第三十四條第一、二、四項分別定有明文
      。則本件抵押之第一、二順位之債務人並不相同，且上訴人既同意法院分配表
      之分配結果，而以第一順位之抵押權人地位參與分配並受償，則該金額對第一
      順位之債務人而言自應生清償之效力，此為抵押權依順位清償之當然效力，尚
      與分配表有無既判力無涉。換言之，對被上訴人而言，其積欠上訴人之借款就
      上開分配款範圍內，於執行法院分配完畢時即已消滅；上訴人豈可再以之為抵
      充他人之債務。從而上訴人主張得不受分配表拘束，並請求優先清償第二順位
      抵押人蘇淑梅之房屋貸款云云，自不足採。
（五）至訴外人蘇淑梅雖因此而受有不利益，且於情理對之恐有不公；惟上訴人若認
      此舉對訴外人蘇淑梅並不公平，其當時可自始放棄以對第一順位抵押人即被上
      訴人之債權參與分配，或於收受分配表之通知後，依強制執行法第三十九條第
      一項、第四十條第一項及第四十一條第一項前段之規定聲明異議或提起分配表
      異議之訴，請求更正分配表，拋棄第一順位抵押權，逕以第二順位抵押權人地
      位受償方是。惟上訴人既以對被上訴人良美公司之債權參與分配，並依分配表
      分配次序受償，自有以被上訴人良美公司之上開二百五十四萬之債權對蘇淑梅
      之抵押標的物受償之意，自應受分配表之拘束。至蘇淑梅因此所受不利益，乃
      其是否得另依買賣關係向被上訴人等有所請求之問題，尚非上訴人得任意代其
      主張者，併此敘明。
五、綜上所述，本件上訴人主張系爭房地原係被上訴人良美公司用於向上訴人貸借建
    築融資，總括其餘可售房地，設定本金最高限額六億八千七百八十八萬五千元之
    抵押權予上訴人；嗣由蘇淑梅買受，而設定本金最高限額一百五十二萬元抵押權
    ，向上訴人借款一百十萬元，抵充前開融資後尚不足四十三萬元。詎其後訴外人
    即他債權人臺灣第一信託投資股份有限公司臺南分公司聲請強制執行該抵押標的
    物，上訴人隨於八十六年十月三十日陳報對訴外人蘇淑梅之抵押債權聲明參與分
    配，復於同年十二月二十九日再追加參與分配第一順位抵押債權額二百五十四萬
    元，致產生與第二順位抵押權並存之情形，惟所拍賣之系爭房地既已移轉於蘇淑
    梅名下，理應優先清償其房貸，否則拍定後依分配表所示，訴外人蘇淑梅既失卻
    其房屋，而債務依然分文未受清償，至為不公。爰本於消費借貸契約之借款返還
    請求權及連帶債務之法律關係，請求判決被上訴人等應再連帶給付上訴人六十二
    萬四千四百四十一元，及自八十五年九月三日起至清償日止，按年息百分之十點
    一○五計算之利息，暨自八十五年十月四日起至清償日止，其逾期在六個月以內
    者按上開利率百分之十，超過六個月部份按上開利率百分之二十計算之違約金，
    為不足採。原審就此部分為上訴人敗訴之判決，及駁回其假執行之聲請，於法並
    無不合。上訴人就此部分上訴意旨指摘原判決此部分不當，求予廢棄改判，准如
    上訴聲明之請求，為無理由，應予駁回。
六、又本件待證事實已臻明確，兩造其餘攻擊防禦方法及舉證，對判決之結果已不生
    影響，爰不一一詳為審酌，附此敘明。
七、據上論結，本件上訴為無理由，依民事訴訟法第四百四十九條第一項、第七十八
    條判決如主文。
中      華      民      國      八十九    年      九      月      五    日
                                      臺灣高等法院臺南分院民事第四庭
~B1審判長法官  王    惠    一
~B2      法官  蘇    清    恭
~B3      法官  張    世    展
右為正本係照原本作成。
不得上訴。
中      華      民      國      八十九    年      九      月      八    日
~B法院書記官  廖    英    琇


司法院資訊處製作；財團法人民間司法改革基金會備份。
